臺灣高等法院臺南分院民事裁定　100年度抗字第92號
抗 告 人　邱上平
上列抗告人因與相對人許陳秀鳳間聲請優先購買標的物事件，對
於中華民國100年5月17日臺灣嘉義地方法院所為裁定（100年度
事聲更字第1號），提起抗告，本院裁定如下：
      主      文
原裁定廢棄。
      理      由
一、抗告意旨略以：相對人許陳秀鳳所有坐落嘉義市○○段320
    地號土地（下稱系爭土地）及其上未保存登記建物667棟次
    （下稱667棟次），相對人僅以系爭土地設定抵押後，嗣該6
    67棟次由抗告人於民國（下同）85年7月5日經原審執行法院
    83年度執字第1159號法院拍賣程序承受取得時，因建物無從
    與基地使用權分離性質，抗告人與相對人間擬制或推定成立
    租賃關係、或視為已有地上權之設定，有民法第425條之1修
    正前之最高法院裁判見解、現行民法第425條之1規定、現行
    民法第838條之1立法理由「如未併予拍賣，致土地與其建築
    物之拍定人各異時，因無從期待當事人依私法自治原則洽定
    土地使用權，為解決基地使用權問題，自應擬制當事人有設
    定地上權之意思，以避免建築物被拆除，危及社會經濟利益
    ，爰明定此時視為已有地上權之設定。」參照。嗣相對人所
    有土地經抵押權人實行抵押權拍賣，由原審法院以95年度執
    字第13879號執行程序經第三人高榮仁拍定時，抗告人本於
    上開拍賣承受上開667棟次時已對相對人取得之租賃權及地
    上權，即有土地法第104條第1項前段規定之適用，原裁定以
    系爭土地自抗告人取得667棟次迄至本件拍賣時止，並未出
    賣，亦無所謂土地承買人為由，駁回抗告人之聲請，其認事
    用法，不能謂無違誤。為此提起抗告，求為廢棄原裁定等語
    。
二、按基地出賣時，地上權人、典權人或承租人有依同樣條件優
    先購買之權。土地法第104第1項有明文。又土地及其土地上
    之房屋同屬一人所有，而僅將土地或僅將房屋所有權讓與他
    人，或將土地及房屋同時或先後讓與相異之人時，土地受讓
    人或房屋受讓人與讓與人間或房屋受讓人與土地受讓人間，
    推定在房屋得使用期限內，有租賃關係。其期限不受第449
    條第1項規定之限制；另土地及其土地上之建築物，同屬於
    一人所有，因強制執行之拍賣，其土地與建築物之拍定人各
    異時，視為已有地上權之設定，其地租、期間及範圍由當事
    人協議定之；不能協議者，得請求法院以判決定之。其僅以
    土地或建築物為拍賣時，亦同。民法第425條之1第1項、第8
    38之1條第1項分別定有明文。次按「土地與房屋同屬一人所
    有，而將土地及房屋分開同時或先後出賣時，依本院48年台
    上字第1457號判例，應推斷土地所有人默許房屋承買人繼續
    使用土地，此時應認為使用土地之房屋所有人對土地所有人
    支付相當之代價，其法律關係之性質當屬租賃。…」、「土
    地及土地上之房屋同屬一人所有，而僅將土地或房屋所有權
    讓與他人，或將土地及房屋同時或先後讓與相異之人時，土
    地受讓人或房屋受讓人與讓與人間，或房屋受讓人與土地受
    讓人間，應推定在房屋得使用期限內有租賃關係存在，以維
    護社會經濟。」（最高法院80年度台上字第1998號、88年度
    台上字第1034判決參照）。又「…得否主張優先購買權部分
    ，因涉及最高法院…判決先後不同之見解，經本院函請該院
    研究後，已於83年8月16日第11次民事庭會議作成決議，認
    土地所有人於出賣房屋時已約定或依客觀情形，足認買方除
    應支付買房價金外，並應另行支付賣方房屋使用土地之相當
    對價時，性質上係屬租賃，當有土地法第104條第1項規定之
    適用。」（民事法律問題座談會83年12月14日83廳民一字第
    22 562號參照）。
三、經查：
  (一)相對人所有系爭土地，於64年12月22日所有權登記完畢之日
    起迄今，均為相對人所有，其上667棟次之房屋稅起課日期
    為73年6月，先於73年12月7日系爭土地抵押權設定日期，且
    該建物於抵押物拍賣時亦為相對人所有，並於原法院83年度
    執字第1159號強制執行事件拍賣時，由抗告人於85年7月5日
    承受繳足價金3,071,000元等情，為兩造所不爭執，並有系
    爭土地登記簿謄本、原法院不動產權利移轉證書影本、嘉義
    市政府稅務局核發之667棟次稅籍證明書等件附卷足稽（見
    原審事聲卷第5至6頁、7至9頁），堪認屬實。
  (二)復查，抗告人於85年7月5日經原審83年度執字第1159號法院
    拍賣程序承受取得667棟次建物之權利時，因建物客觀上無
    從與基地分離而使用，依上說明，抗告人於受領權利移轉證
    書取得建物之所有權利時，即應推定於房屋得使用期限內有
    租賃存在，不因係建物有無保存登記而異。是抗告人於原審
    法院以95年度執字第13879號強制執行拍賣抵押土地前，既
    已對系爭土地取得承租權存在；又法院強制執行程序之拍賣
    性質屬私法買賣，系爭土地經第三人高榮仁拍定（見原審95
    年度執字第13879號卷末附之法院強制執行投標書），已符
    合上開基地出賣情形，則依上說明，為地上權人或承租人之
    抗告人是否有依土地法第104條第1項所規定，以同樣條件優
    先購買之權；原審未遑詳查，而遽以「…惟縱使聲明異議人
    於本院95年度執字第13879號事件拍賣系爭土地之後，可認
    符合民法第876條第1項之要件，視為有法定地上權存在，然
    其法定地上權存在之權利人與義務人，應為聲明異議人與拍
    定買受系爭土地之第三人高榮仁間，而非存在聲明異議人與
    相對人之間」、「…系爭土地自抗告人取得667號棟次迄至
    本件拍賣時止，並未出賣，亦無所謂土地承買人，自無…租
    賃之可言」等為由，駁回抗告人之聲請，尚有未洽。抗告意
    旨據此指摘原裁定不當，求予廢棄，非無理由，爰由本院將
    原裁定廢棄，且因有必要並發回原法院另為適當之處理。
據上論結，本件抗告為有理由，應依強制執行法第30條之1，民
事訴訟法第492條、第495條之1第1項、第95條、第78條，裁定如
主文。
中    華    民    國   100    年    12    月    21    日
                  民事第二庭    審判長法  官  陳光秀
                                      法  官  李文賢
                                      法  官  莊俊華
上為正本係照原本作成。
本裁定除以適用法規顯有錯誤為理由外，不得再抗告。如提再抗
告，應於收受送達後十日內向本院提出再抗告狀（須附繕本），
並繳納再抗告費新台幣一千元。
提起再抗告應委任律師或具有律師資格之人之委任狀；委任有律
師資格者，另應附具律師資格證書及釋明委任人與受任人有民事
訴訟法第466條之1第1項但書或第2項所定關係之釋明文書影本。
中    華    民    國   100    年    12    月    21    日
                                      書記官  吳銘添
【附註】
民事訴訟法第495條之1第2項準用同法第466條之1第1、2項規定
：
(1)對於第二審判決上訴，上訴人應委任律師為訴訟代理人。但上
  訴人或其法定代理人具有律師資格者，不在此限。
(2)上訴人之配偶、三親等內之血親、二親等內之姻親，或上訴人
  為法人、中央或地方機關時，其所屬專任人員具有律師資格並
  經法院認為適當者，亦得為第三審訴訟代理人。
民事訴訟法第466條之2第1項：
  上訴人無資力委任訴訟代理人者，得依訴訟救助之規定，聲請
  第三審法院為之選任律師為其訴訟代理人。